【裁判字號】    98,簡上,90
【裁判日期】    990414
【裁判案由】    返還土地
【裁判全文】
臺灣屏東地方法院民事判決              98年度簡上字第90號
上  訴  人  丙○○
訴訟代理人  乙○○
被上訴人    屏東縣內埔鄉公所
法定代理人  甲○○
訴訟代理人  蔡將葳律師
複代理人    周春米律師
上列當事人間請求返還土地事件，上訴人對於中華民國98年9 月
21日本院潮州簡易庭98年度潮簡字第270 號第一審判決提起上訴
，本院於民國99年3 月31日言詞辯論終結，判決如下：
    主  文
上訴駁回。
第二審訴訟費用由上訴人負擔。
    事實及理由
一、被上訴人之法定代理人原為張文寶，嗣於訴訟進行中變更為
    甲○○，業據被上訴人於民國99年3 月1 日具狀聲明承受訴
    訟，核無不合，先予敘明。
二、上訴人主張略以：
  (一)上訴人起訴主張：坐落屏東縣內埔鄉○○段841-1 地號土地
    為上訴人所有，詎被上訴人未得上訴人同意，亦無任何合法
    權源，竟占用上開土地如附圖所示編號Ａ部分，面積16.31
    平方公尺之土地（下稱系爭土地），致上訴人所有權之行使
    受有損害，經向被上訴人陳情，被上訴人拒不返還，爰本於
    物上請求權之法律關係提起本件訴訟，請求被上訴人返還系
    爭土地。
  (二)對被上訴人抗辯後所為之陳述：
  1.被上訴人93年間發包施作「內埔村民生路、勝光路及內田村
    復興路等道路改善工程」（下稱系爭復興路道路改善工程）
    ，將原本復興路側邊舊排水溝拓寬，越界占用系爭土地。依
    一般道路排水溝施工現場狀況，若施工用地一側有阻礙物，
    為維持設計圖內之設計規格，有可能偏向無阻礙物另一側，
    以維持設計規格。若施工用地兩側均有阻礙物，一般是無法
    向左右兩側擴張，應移除阻礙物，若未移除只能維持舊（原
    ）排水溝寬度，或將可包裹之阻礙物部份包裹在新排水溝構
    體內，以符設計圖之設計規格。距同段841 、840 地號交界
    址樁約25公尺處，天主教堂大門前復興路旁排水溝改建前兩
    側均有阻礙物的新排水溝（圍牆和舊電信孔蓋）及內埔鄉○
    道路上電信孔箱涵蓋層混泥土構體面寬度來計算復興路原舊
    排水溝寬度，可合理推斷出復興路舊排水溝寬度最寬也不過
    約50公分左右而已，非如被上訴人及證人吳宗仁所言，新建
    排水溝未拓寬。新排水溝既已拓寬，參照最高法院91年度台
    上字第1257裁判意旨，若認成立公用地役關係，土地所有權
    人應受限制，則公用地役關係應限於原供公眾通行之既成道
    路部份，非謂因公眾通行而得任意變更其位置或擴張其範圍
    。
  2.被上訴人於原審所提出之航照圖僅可知復興路至遲於77年12
    月4 日即開闢為道路，惟無法證明復興路於77年時寬度為何
    ？復興路係位於內埔鄉都市計畫區內，依原既成道路用地分
    割成獨立地號之既成道路，且內埔鄉又於85年辦理地籍重測
    ，地政機關於地籍重測後即行公告，公告確定後，再通知地
    主領取重測後之所有權狀。由此可推論系爭土地及復興路於
    85年重測時之面積、形狀（寬窄、長短），與現有地籍圖內
    之各地號土地圖形是一樣的。換言之，系爭土地及復興路，
    是於85年重測後，才因故改變地貌。
  3.另從被上訴人於原審提出復興路排水溝施工前後照片，復興
    路右側排水溝旁有兩支電線桿，其位置由在舊排水溝旁變成
    完全包裹在新排水溝內，實地測量扣除原電線桿寬度，可推
    論出復興路新排水溝較舊排水溝寬約2 至3 倍，且新、舊排
    水溝均由左下角之橋面版護欄左方銜接小溪溝，因此新排水
    溝施工時，定往左拓寬占用未靠近馬路部分之私有土地。
  4.復興路於入口處的寬度約4.87公尺，表示在復興路上，路寬
    4.87公尺尚不會影響公眾之通行權利。另由航照圖可看出在
    距廣濟路與復興路入口處約300 公尺，與復興路另一端銜接
    之寬15米之永光路是通往萬丹鄉○○○○道。而在與廣濟路
    和永光路間之復興路，不過是供這段路之居民於現階段通行
    使用。系爭土地前復興路寬超過7.60公尺，就算扣除上訴人
    請求返還之土地，道路寬度尚超過6.3 公尺，較復興路入口
    處的寬度多出1.43公尺，於復興路旁尚有被上訴人劃定都市
    計劃8 米寬之道路保留用地之空地，故系爭土地前之道路加
    上8 米道路保留用地後，寬度達14.3公尺，足供公眾通行所
    需。因此系爭土地需為不特定公眾通行所必要之既成道路要
    件並不成立。
  (三)基上，於本院聲明：(1)原判決廢棄。(2)被上訴人應返還系爭
    土地。
三、被上訴人抗辯略以：
  (一)按市區道路附屬工程，指下列規定而言：道路之排水溝渠
    、護欄、涵洞、緣石、欄路石、擋土牆、路燈及屬於道路上
    之各項標誌、號誌、管制設施、設備等，市區道路條例第3
    條第2 款定有明文。屏東縣內埔鄉○○路至遲已於77年12月
    4 日即開闢為道路，供不特定人通行，可認定包含系爭土地
    之復興路於開闢道路供公眾通行之初，並無發生任何土地所
    有權人包括上訴人阻止之情事。而自77年道路開通迄上訴人
    提起本件訴訟，已逾20年以上，其間復興路復無任何中斷通
    行之情形，揆諸司法院大法官會議釋字第400 號之解釋理由
    意旨，應認復興路包含系爭土地已因成為既成巷道長久通行
    之事實，而成立公用地役關係。
  (二)復興路原排水溝因舊有溝渠未有加蓋造成環境髒亂及行走安
    全顧慮，始於93年間由被上訴人發包系爭復興路道路改善工
    程並將排水溝加蓋。對照被上訴人於原審所提施工前照片可
    知，復興路原排水溝於施工前，其旁有一棟瓦屋，兩者相距
    甚近，在施工當時並未有破壞瓦屋而拓寬道路情事。又系爭
    復興路道路改善工程相關路段係分別於不同時間分段發包施
    作完成，依道路現況可明顯看出新建排水溝較先前鄰近路段
    所施作工程更往道路內縮約5 公分。另以道路旁豎立之電線
    桿為基準，對照施工前照片及復興路現況，亦可認定新建排
    水溝之位置並無差異。況本件施作系爭復興路道路改善工程
    之工地負責人吳宗仁於原審之證詞，已足堪認定復興路於施
    作排水溝加蓋改善工程當時並無擴張道路及排水溝使用範圍
    之情事。
  (三)基上，本件被上訴人基於公眾利益，發包施作系爭復興路道
    路改善工程，確屬就既成道路之必要改善維護措施，於法並
    無違誤。並於本院聲明：上訴駁回。
四、兩造經本院整理下列不爭執事項並協議簡化爭點，結果如下
    ：
  (一)屏東縣內埔鄉○○段841-1 地號土地為上訴人所有。
  (二)系爭土地現為復興路之排水溝及部分復興路路面，現由被上
    訴人所管理。
  (三)復興路至遲於77年開闢為道路，供不特定人通行。
五、兩造爭執事項為被上訴人所管理之系爭土地是否為無權占有
    ？經查：
  (一)按當事人主張有利於己之事實，就其事實有舉證之責任，民
    事訴訟法第277 條定有明文。又事實有常態與變態之分，其
    主張常態事實者無庸負舉證責任，反之，主張變態事實者，
    則須就其所主張之事實負舉證責任（最高法院86年台上字第
    891 號、86年台上字第717 號裁判意旨參照）。次按公用地
    役關係乃私有土地而具有公共用物性質之法律關係，與民法
    上地役權之概念有間，久為我國法制所承認。既成道路成立
    公用地役關係，須符合三要件即：(1)須為不特定之公眾通行
    所必要；(2)於公眾通行之初，土地所有權人並無阻止之情事
    ；(3)須經歷之年代久遠而未曾中斷，惟不必限定其期間，只
    須時日長久一般人無復記憶其確實之起始即可（司法院大法
    官會議第400號解釋理由書參照）。
  (二)上訴人所有坐落屏東縣內埔鄉○○段841-1 地號土地面臨復
    興路路旁排水溝，而上訴人主張系爭土地現為復興路路旁排
    水溝及部分復興路路面等情，業據原審會同屏東縣潮州地政
    事務所測量人員至現場履勘，並製有勘驗筆錄及複丈成果圖
    各1 份為證，且為兩造所不爭執，自屬真正。又系爭土地所
    在之復興路旁排水溝，於開闢復興路時即已存在，係屬未加
    蓋之溝渠（俗稱明溝），業據被上訴人於原審提出系爭復興
    路道路改善工程施工前照片為證，復為上訴人所不爭執，自
    堪信復興路於開闢為道路使用時，路旁即已存在排水溝之事
    實。則依市區道路條例第3 條第2 款規定，排水溝為道路之
    附屬工程，故排水溝隨同道路存在，即為一般常態事實，上
    訴人主張系爭復興路道路改善工程將復興路旁排水溝拓寬致
    占用系爭土地一節，揆諸前揭法條及裁判意旨，自應就此有
    利於己之變態事實負舉證責任。
  (三)被上訴人抗辯系爭復興路道路改善工程僅是將復興路旁排水
    溝加蓋（俗稱暗溝）而為必要之維護，並未拓寬排水溝，以
    致占用系爭土地一情，已據證人即該工程承包商工地負責人
    吳宗仁於原審證述：我們是依照設計圖，照舊的排水溝施工
    ，將舊的排水溝挖除，重新施作水溝，施工後的水溝，如果
    有寬一點，也會向馬路施作，不會使用到私人的土地等語明
    確，觀之施工前後電線桿所在位置照片（原審卷第28、29頁
    ）之比較，排水溝所在位置並無明顯差異，而依系爭復興路
    道路改善工程之設計圖及竣工圖，亦僅能知施作之規格及材
    料，無從得知排水溝有無向私人土地拓寬情事。又依上訴人
    於原審所提97年12月2 日屏東縣潮州地政事務所複丈成果圖
    ，對照界樁旁柏油覆蓋之電信孔蓋所在位置之照片（原審卷
    第73頁），係位在復興路柏油路面，則倘若系爭復興路道路
    改善工程前，復興路旁排水溝並未占用系爭土地，而係拓寬
    後始占用系爭土地，豈非表示電信孔蓋原本係位於排水溝上
    ？顯與常情有違。是被上訴人抗辯系爭復興路道路改善工程
    並未拓寬排水溝，以致占用系爭土地一情，尚非無據。至上
    訴人雖主張系爭復興路道路改善工程將復興路旁排水溝拓寬
    以致占用系爭土地一節，惟依其陳述及所提之照片，充其量
    僅能證明其它土地及道路之現況，不足以證明復興路旁排水
    溝於系爭復興路道路改善工程施作後確有拓寬以致占用系爭
    土地之事實，尚難單憑其上開臆測而為其有利之認定。
  (四)復興路旁排水溝既係於復興路開闢為道路時即已存在，且上
    訴人復未能舉證證明系爭復興路道路改善工程確有拓寬排水
    溝，以致占用系爭土地一情，業如前述，則以該排水溝所在
    之復興路至遲於77年即開闢為道路，供不特定人通行之事實
    ，且於公眾通行之初，土地所有權人並無阻止之情事，距上
    訴人提起本件訴訟已逾20年以上，通行之年代久遠，復未曾
    中斷，揆諸前揭釋字第400 號解釋理由書意旨，應認系爭土
    地已因常久通行之事實，而成立公用地役關係。
六、綜上所述，系爭土地業因常久通行之事實，而成立公用地役
    關係，被上訴人管領系爭土地，即有正當權源，尚非屬無權
    占有。從而，上訴人依民法第767 條第1 項規定請求被上訴
    人返還系爭土地，即無理由，應予駁回。原審為上訴人敗訴
    之判決，經核尚無違誤，上訴意旨指摘原判決不當，求予廢
    棄改判，非有理由，應予駁回。
七、本件事證已臻明確，兩造其餘主張、陳述、攻擊防禦方法，
    經審酌後認於本判決結果不生影響，爰不一一論述，附此敘
    明。
八、據上論結，本件上訴為無理由，依民事訴訟法第436 條之1
    第3 項、第449 條第1 項、第78條，判決如主文。
中    華    民    國    99    年    4     月    14    日
                  民事第二庭    審判長法  官  張世賢
                                      法  官  蔡嘉裕
                                      法  官  陳威宏
正本係照原本作成。
不得上訴。
中    華    民    國    99    年    4     月    15    日
                                      書記官  陳勃諺

司法院資訊處製作；財團法人民間司法改革基金會備份。
